臺灣高等法院臺南分院刑事判決　　　　 九十三年度重上更(四)字第三十號　　　Ｇ
　　　上　訴　人
　　　即　被　告　己　○　○
　　　選任辯護人　曾　柏　暠
　　　上　訴　人
　　　即　被　告　庚　○　○
　　　選任辯護人　蘇　正　信　律師
　　　上　訴　人
　　　即　被　告　甲　○　○
　　　右二人共同
　　　選任辯護人　李　合　法　律師
右上訴人即被告因違反貪污治罪條例等案件，不服中華民國八十八年四月六日臺灣台
南地方法院八十七年度訴字第一一九二號第一審判決（起訴案號：臺灣台南地方法院
檢察署八十六年度偵字第一二四五二號、八十七年度偵字第一八一八號），提起上訴
，判決後，經最高法院第四次發回更審，本院判決如左：
      主      文
原判決撤銷。
己○○、庚○○、甲○○、乙○○共同連續受公務機關委託承辦公務之人，利用職務
上之機會，詐取財物，各處有期徒刑參年捌月，均褫奪公權貳年。犯罪所得財物新台
幣拾陸萬貳仟陸佰元，應連帶追繳，發還台灣省政府糧食處；如全部或一部無法追繳
時，應連帶以其財產抵償之。附件三所示提貨單上偽造「戊○○」署押肆枚均沒收。
    事      實
一、己○○係台南縣西港鄉農會（下稱西港農會）供銷部主任，庚○○係該農會供銷
    部雇員。甲○○係西港農會理事，乙○○為甲○○父親，在西港鄉經營「雜糧乾
    燥中心」。緣台灣省政府糧食局（現已改為「台灣省政府糧食處」、下稱糧食局
    ），於民國（下同）八十六年間，委託台灣省農會辦理「八十六年一期作國產雜
    糧玉米保證價格收購」業務，台灣省農會乃轉委請「西港農會」協助辦理上揭業
    務。西港農會，乃指派己○○、庚○○，負責辦理該雜糧收購驗收業務，二人依
    糧食局與台灣省農會所訂立「國產雜糧收購與銷售委託契約」第八條約定，均係
    受糧食局委託，依法令執行公務之人員。明知依糧食局頒佈「國產雜糧收購與銷
    售作業程序」規定：「如非當期作所生產者、規格不符者，或發現摻雜進口雜糧
    ，或為銷售後國產雜糧回流繳驗時，均應予以拒收」，及依農委會所頒佈「國產
    雜糧收購與銷售實施要點」規定，「申購者不得將承購國產雜糧，擅自轉讓」。
    詎己○○、庚○○與甲○○、乙○○父子，四人均明知，玉米市價，每公斤為新
    台幣（下同）四至五元，而保證收購價格，每公斤則為十五元，二者價格懸殊。
    故糧食局規定，依保證價格，向農民收購國產玉米時，以當期自行生產者為限。
    嗣因西港鄉於八十六年一期契作玉米採收前，適逢風災，農民多無收成，以供收
    購獲利。甲○○與乙○○父子，見有機可乘，乃基於意圖為自己及第三人不法所
    有之概括犯意聯絡，而己○○、庚○○，亦基於意圖為第三人（指甲○○與乙○○等）不法所有之概括犯意聯絡，共同利用己○○、庚○○辦理「糧食局委託西
    港農會向農民收購契約作玉米」機會，於八十六年六月間，由甲○○與乙○○父
    子，先透過不知情「丙○○」、「丁○○」，以每公斤四．二二元，向德隆製油
    股份有限公司（下稱德隆公司），購得德隆公司，貯存於西港農會倉庫之「八十
    五年秋作期剩餘玉米」七百八十七公噸九百廿五公斤，預備部分（即一萬零八百
    四十公斤）充作八十六年一期契作玉米報繳，以圖取成本與糧食局保證收購價格
    間之差額。旋由庚○○於其業務上作成「西港鄉農會圓筒倉庫（鋼筋混泥土倉庫
    ）儲存八五、八六年秋裡期雜糧管理紀錄旬報表」（如附件一），虛偽記載德隆
    公司，於八十六年六月十三日，提領一百七十九公噸三百五十六公斤玉米；於八
    十六年六月中旬「農會辦理國產雜糧收撥情形旬報表」（如附件二），虛偽記載
    德隆公司，於八十六年六月中旬，提領七百八十七公噸九百二十五公斤玉米；於
    「台灣省農會八五、八六年裡作國產玉米提貨單記錄聯」（如附件三），虛偽記
    載該公司於八十六年六月十三日、十四日、十五日各提領廿萬公斤；八十六年六
    月十六日，提領廿萬二千一百五十九公斤，並由庚○○於該「台灣省農會八五、
    八六年裡作國產玉米提貨單記錄聯」、「提領情形簽章」欄，分別偽造提領人「
    戊○○」署押四枚，表示戊○○已代表德隆公司，提領上開玉米完畢。復由己○○核章，將上開偽造不實文書，向糧食局申報，足生損害於德隆公司、戊○○暨
    糧食局對契作玉米管理正確性。迨於八十六年八月十八日至廿二日，西港農會辦
    理八十六年一期契作玉米保證價格收購業務，甲○○、乙○○父子，即以原留存
    西港農會倉庫，上開八十五年秋作玉米，冒充農民黃林紫、林藤洲、蔡銀泉、方
    進成、黃年長、黃金水、黃火旺、黃樑、郭老長（計九人，前五人報繳數量，為
    五千零九十公斤，該五人往年，均由西港鄉黃良雄所營「良雄乾燥中心」負責代
    繳，八十六年一期契作則讓與甲○○報繳；後四人報繳數量，則為五千七百五十
    公斤）八十六年一期契作玉米，報繳一萬零八百四十公斤，己○○、庚○○，二
    人仍基於犯意聯絡，明知虛偽，不得收購該一萬零八百四十公斤舊玉米（五千零
    九十公斤、五千七百五十公斤），仍依每公斤十五元保證價格，辦理收購，並於
    「西港鄉農會辦理國產雜糧檢收及代運工作報告表（結束表）」（如附件四），
    虛偽記載方金全、黃玉新、謝金鍊三人，曾代運上開報繳一萬零八百四十公斤玉
    米給西港農會，使糧食局依每公斤十五元玉米保證價格，付給農民，共向糧食局
    詐取十六萬二千六百元。
二、案經法務部調查局台南縣調查站報請台灣台南地方法院檢察署檢察官偵查起訴。
      理      由
甲、有罪部分
一、上訴人即被告（下稱被告）己○○固坦承伊為西港農會任供銷部主任；被告庚○○固坦承伊為西港農會任供銷部雇員，均負責辦理該雜糧收購驗收業務；被告甲○○為西港農會理事，經營代耕中心、乾燥中心，於右揭時間，由甲○○與乙○○父子，透過不知情「丙○○、丁○○」，以每公斤四．二二元，向德隆公司購
    得德隆公司貯存於西港農會倉庫之「八十五年秋作期剩餘玉米」七百八十七公噸
    九百廿五公斤等情，惟被告己○○、庚○○、乙○○、甲○○等均矢口否認有右
    開犯行，被告己○○辯稱：伊沒有違法，報表是為承辦人員所做，伊只是審查而
    已，沒有偽造報表，也未與甲○○父子通電話，一般農民會避開雨季提前種植，
    當時西港鄉沒有遭受豪雨等災害，五月就已採收完畢；德隆公司確實有向西港鄉
    農會，提領八十五年秋作期的玉米，約八百公噸，沒有將之留作八十六年一期玉
    米來報繳，伊業務繁忙，無法審核其真偽，這些報表都是真實的云云。庚○○辯
    稱：伊是依規定辦理，這些報表都是推廣股給伊等的，伊等根據推廣股這些報表
    ，讓農民辦理的，於八十六年四月間，才接此業務，農民確實有玉米給我們驗收
    ，伊農會有請工人徐清賢清倉，不可能以舊玉米，冒充新玉米云云。被告甲○○
    辯稱：這些報表都是真實的，伊向德隆公司載送的東西都是壞的，都載去水果園
    做肥料，伊沒有不法云云；被告乙○○辯稱：玉米是伊向德隆公司購買的，沒有
    冒繳，均運至乙○○倉庫放置，未充作當期玉米報繳，而係賣給他人作飼料云云
    。
二、惟查：
（一）右揭事實，業據被告己○○、庚○○於調查站、偵查中供承不諱，核與證人歐
      勝賓、黃守中、薛淑美、丙○○、丁○○、方金全、黃玉新、謝金鍊（共八人
      ）及該鄉農民黃金水、黃火旺、黃樑、郭老長（共四人）於該站供述相符，並
      有如附件一至四所示報表及提貨單在卷可考。其中被告己○○等人供述如左：
  1.被告己○○於調查站供稱：八十六年間向西港農會提領八十五、八十六年期國產
    雜糧廠商，有德隆公司及台灣省農會飼料廠二家，其中德隆公司，將提貨單轉售
    與甲○○，該單提貨期限，雖至八十六年六月十六日屆止，然因庚○○向我表示
    ，廠商運送玉米輸送機器故障，無法如期提領完畢，經我同意，庚○○乃於「西
    港鄉農會圓筒倉庫儲存八五、八六年秋裡期雜糧管理紀錄旬報表」上虛偽記載甲○○分別於八十六年六月十三日、十四日、十五日各提領二十萬公斤，於同月十
    六日提領十八萬七千九百二十五公斤；另於「台灣省農會八五、八六年裡作國產
    玉米提貨單」上記載其於八十六年六月十三日、十四日、十五日各提領二十萬公
    斤，於同月十六日提領二十萬二千一百五十九公斤，復經我審核蓋章後呈報糧食
    局，調查站於同年七月二十八日至八月十六日間，以敲擊方式得知該農會倉庫，
    尚有儲糧約二百餘噸，而該農會提貨單及旬報表，卻記載八五、八六秋裡作玉米
    ，業於八十六年六月十六日前提領完畢，庫存量僅七千二百四十八公斤，我無法
    解釋。因甲○○既未將玉米載出，我只好將錯就錯，讓其以留存在農會倉庫存糧
    冒繳，並於扣案記事簿，為不實記載各農民載運玉米繳交農會數量等語（見偵查
    卷一即一二四五二號偵查卷五頁背面至八頁）。復於偵查中初訊供稱：庚○○有
    告知我德隆有玉米未提領出去及充作當期玉米報繳，庚○○已做了，要寄出去，
    所以我才蓋章等語（見偵查卷一第一二三頁正、反面、第一二四頁）。
  2.被告庚○○於調查站供述：八十六年一期作玉米保證價格收購前，尚有德隆公司
    向省農會申購八百零二公噸一百五十九公斤舊期玉米，該公司自八十六年六月二
    日起，陸續提領過幾次，該提貨單於八十六年六月十六日屆期後，甲○○向我表
    示上開未提領剩餘玉米，約五百公噸屬渠所有，迄八十六年七月廿八日，甲○○
    表示，剩餘玉米放在倉庫，直接充作八十六年一期作玉米報繳，我將上情報告己○○，己○○知情後也同意並指示我配合甲○○，所以在上開旬報表、提貨單，
    虛偽填載玉米進出倉庫數量及提領情形，為免遭人發現所以均在該提貨單上偽簽
    「戊○○」提領者簽章，故甲○○得以舊玉米一百三十噸（實際僅一萬零八百四
    十公斤即十噸零八百四十公斤，理由詳如後述）向農會冒繳，八十六年一期玉米
    ，約於八十六年七、八月收割，適逢颱風來襲，農民收成普遍不佳，故甲○○有
    機可趁；甲○○父子，另於收購期限最後一日即八十六年八月廿二日，親自載運
    玉米，至農會報繳，我為掩飾上情，乃製作不實代運運費（每公噸三百五十元，
    計八萬元）交由信用部，匯給代運工方金全等人朋分等語（見偵查卷一第十四頁
    至第十六頁）；庚○○於第一次偵查中亦供稱：甲○○以上一期庫存玉米，原屬
    德隆公司所有，冒充八十六年一期玉米報繳，不用再繳交進來，亦有告知己○○
    此事，己○○並指示要配合甲○○，於我製作上開旬報表、提貨單及代運費報表
    上，偽填進出倉數量，實際上沒提領，數量均是我偽填，戊○○簽名也是我簽的
    ，不是戊○○簽的等語屬實（見偵查卷一第一一九正、反面、一二○頁）。
  3.西港鄉經營「良雄乾燥中心」黃良雄證稱：(1)於調查站稱：西港農會收購玉米，
    幾乎全部由我與甲○○、蔡武雄（外號明輝）三人負責辦理繳交作業，該農會人
    員，並於當期農戶申報清冊上，以註明「雄」、「波」、「輝」字樣，表示渠等
    三人代繳；八十六年八月間，我並未實際辦理玉米繳交作業，因該期玉米採收期
    間，適逢颱風及雨量過多，往年均在其所營乾燥中心作業農民「黃林紫、林藤洲
    、蔡銀泉、方進成、黃年長」等五人，均無法採收，我乃應甲○○要求，直接將
    上開農民空缺，讓由甲○○辦理繳交作業；當時甲○○曾向伊表示，其在農會倉
    庫，留有過剩玉米十餘公噸；甲○○乃請己○○，直接從倉庫儲糧扣除上開農民
    契作玉米量。當年度（指八十六年度）我名下農民報繳玉米數量，為五千零九十
    公斤，我以每公斤五點八元（含運費）付款與甲○○，再向農民收款每包（七十
    公斤）五百元，而保證收購價格，為每公斤十五元，我名下農民共得玉米款七萬
    六千三百五十元等語（見調查站卷第二頁、第三頁背面），並有甲○○擬向其收
    款之計算單附於調查站卷可稽。(2)於原審證稱：黃林紫、林藤洲、蔡銀泉、方進
    來、黃年長等五位農民，八十六年玉米收成不夠，甲○○說渠有多餘玉米，可讓
    上開五位農民，充數報繳，甲○○每包玉米收五百元，農民可得每包玉米收購價
    格，約五百五十元，扣除運費剩五百廿元，一般市價每包約四百至四百五十元，
    甲○○每包約賺五十至一百元等語（詳原審卷八四頁背面）。足見西港鄉農民「
    黃林紫、林藤洲、蔡銀泉、方進成、黃年長」等五人，確無實際繳交玉米，而係
    由甲○○購買前期玉米充數，且己○○、庚○○二人，係配合被告甲○○、乙○○，虛偽製作上開不實文書，加以行使無誤。而被告等四人持上開報表，行使偽
    造準私文書及行使業務上登載不實文書，客觀上足以生損害於糧食局對契作玉米
    管理正確性及「戊○○」暨德隆公司，均堪認定。是本件被告等四人，被告甲○○、乙○○有為自己及第三人不法所有之意圖，被告己○○、庚○○二人有為第
    三人（指甲○○、乙○○及農民等）不法所有之意圖，至為灼然。嗣雖被告甲○○及證人黃金水、黃火旺、黃樑、郭老長嗣於原審改口稱：上開農民均有收成玉
    米，並委託甲○○採收代繳云云。證人黃良雄亦於本院改稱：伊不知道甲○○、
    乙○○，有無以八十五年的玉米，冒充八十六年第一期報繳，當時在調查站所言
    ，現在不記得了，也沒有印象云云（見本院更二審卷第一０五頁）均屬不實，無
    足採取。
  4.農民黃火旺於調查站證稱：我於八十六年第一期玉米耕作，收成不佳，未達保證
    價格收購標準（即每分地五百公斤），遂交甲○○以舊玉米或進口玉米補足後，
    向農會報繳等語（見偵查卷一第一○九頁背面、第一一０頁）。於原審證稱：我
    收成報繳玉米約六、七千公斤等語（詳原審卷九八頁背面）。然依申報清冊記載
    ，其所報繳玉米數量，為九千四百公斤，則被告乙○○、甲○○冒繳數量依較有
    利於被告方法，仍估計為二千四百公斤（即九千四百公斤，減去七千公斤）。
  5.農民黃金水於調查站證稱：八十六年一期契作期間，我並無收成玉米，甲○○表
    示，可以進口玉米或舊玉米，向農會冒繳，我便交甲○○處理，事後我領得保證
    收購價款三萬三千餘元，農會已將上開款項匯入我帳戶等語（見偵查卷一第一
    ○六頁背面、一○七頁）。惟於原審證稱：我在調查局不是這樣說，我確有收成
    報繳玉米六百公斤，並未領取糧食局發放收購價款等語（詳原審卷九八頁）。依
    其於原審之證言，參申報清冊所載，其報繳玉米數量為二千三百公斤，則依較有
    利被告方法、估計被告乙○○、甲○○當冒繳數量一千七百公斤（即二千三百公
    斤，減去六百公斤）。
  6.農民郭老長於調查站證稱：我申報八十六年一期契作後，所有玉米田因遭他人誤
    耕，致荒蕪而無收成，然仍由甲○○代為處理報繳，事後農會有將收購價款一萬
    一千元匯入我帳戶，我再交付報繳費用約五千五百元（即每包五百元）給郭福成
    ，轉交甲○○等語（見偵查卷一第一○四頁背面、一○五頁）。又於原審證稱：
    我收成報繳玉米約五百公斤等語（詳原審卷九九頁背面）。依其在原審之證述，
    參申報清冊所載，其報繳玉米數量，為七百五十公斤，則依較利於被告方法，估
    計被告乙○○、甲○○冒繳之數量仍有二百五十公斤（即七百五十公斤減去五百
    公斤）。
  7.農民黃樑於調查站證稱：八十六年我所耕農地因無法收成，經甲○○表示可以進
    口玉米或舊玉米向農會冒繳，我便交由甲○○處理，事後我領得保證收購價款二
    萬五千餘元，農會於八十六年八月廿六日將上開款項匯入我帳戶，甲○○稱其代
    我購入二十五包玉米，每包代價五百元，我遂交付一萬二千五百元與甲○○等語
    （見偵查卷一第一０二頁背面、第一０三頁）。於原審證稱：我收成報繳玉米約
    三百五十公斤，我沒有在調查站說那些話等語（原審卷第九九頁）。是依其在原
    審證言，參申報清冊所載，所報繳玉米數量為一千七百五十公斤，則依較利於被
    告之方法，估計被告乙○○、甲○○冒繳數量為一千四百公斤（即一千七百五十
    公斤減去三百五十公斤）。
  8.由此可知，被告乙○○、甲○○確有基於意圖為自己不法之所有，以庫存玉米冒
    充八十六年一期玉米報繳，其冒繳數量，共為一萬零八百四十公斤（即黃火旺二
    千四、郭老長二百五十公斤、黃樑一千四百公斤，合計五千七百五十公斤；其餘
    五千零九十公斤，則由黃良雄讓與「黃林紫、林藤洲、蔡銀泉、方進成、黃年長
    」等五人空缺，由甲○○辦理繳交）。
（二）綜上調查所得堪認，被告甲○○、乙○○確有以庫存舊玉米混充，而己○○、
      庚○○基於意圖為第三人（指甲○○與乙○○等）不法所有之概括犯意聯絡，
      仍予配合，渠等共同利用辦理糧食局委託西港農會，向農民收購契作玉米機會
        ，向糧食局詐取財物至明。此外：
  1.雖被告己○○、魏國等於調查站自白冒繳數量為一百三十公噸云云，惟據證人黃
    良雄在調查站所稱：甲○○曾向我表示，在農會倉庫留有，過剩玉米十餘公噸（
    即約一萬餘公斤），可供報繳，扣除農民黃林紫、林藤洲、蔡銀泉、方進成、黃
    年長等五位農民之契作玉米量等語，已如上述，則黃良雄所供，甲○○庫存玉米
    量十餘公噸，與渠所述黃林紫、林藤洲、蔡銀泉、方進成、黃年長，被冒繳契作
    玉米量五千零九十公斤，及農民黃金水、黃火旺、黃樑、郭老長，被冒繳數量五
    千七百五十公斤，合計一萬零八百四十公斤相當，應以黃良雄所供可信。又上開
    農民於原審改口稱：均有種植玉米，且如數報繳云云。然渠等所供報繳數量，與
    清冊所載報繳數量，有所出入，顯係事後附和被告說詞，尚無可採。
  2.再查被告甲○○於偵查中初訊供稱：係代德隆公司提領玉米云云。嗣於原審改稱
    ：係我父乙○○向德隆公司買玉米，我僅協助載運，不知來源云云。甲○○供詞
    ，前後不符，顯見對事實，有所隱飾。又被告乙○○於原審供稱：我約花三百萬
    購買玉米，準備囤積，作為飼料出售，仍囤放在倉庫云云。且舉統一發票及相片
    為證。然此僅能證明乙○○，有向德隆公司購買玉米，及乙○○倉庫另有玉米
    存放事實，尚不足以證明，其未以舊玉米混充當期玉米報繳情事，自難據為有利
    於其之認定。
  3.又「西港農會辦理國產雜糧檢收及代運工作報告表（結束表）」，八十六年一期
    玉米代運戶數為一百四十七戶，數量有三百十四公噸四百四十九公斤，每公噸費
    用三百五十元，有代運工作報告表扣案可稽。而據證人方金全、黃玉新、謝金鍊
    等人於調查站證稱：我等於八十六年八月二十二日，依己○○通知，至甲○○代
    耕中心載運玉米，現場由庚○○指示，我等共拆裝約六、七十包玉米（每包七十
    公斤，即約四、五公噸），倒入甲○○父子拼裝車及貨車，由甲○○父子自行載
    至農會繳交，該期玉米採收期間，因逢豪雨不斷，實際收成僅有預定五、六成等
    語（見偵查卷一第九四頁、第九七頁背面、第一百頁、第一○一頁）。由此可知
    ，上開證人為甲○○載運玉米數量，與被告甲○○、乙○○等人報繳於庚○○高
    達二百三十公噸數量（見偵查卷一二四五二號第十七頁），差距甚大，其間已有
    蹊蹺，而有可疑，足證被告庚○○於調查站自白，係為掩飾甲○○父子冒繳玉米
    情事，故而製作不實代運運費報表等情，與事實相符。
  4.又西港鄉農民玉米田，於八十六年八至十月間，或雜草叢生，或殘留玉米枯莖，
    均無收成跡象，而甲○○有於八十六年七月廿一日，先自該鄉農會載運數車玉米
    ，至其父乙○○乾燥中心儲放；而該農會於八十六年八月十七日辦理收購前夕，
    倉庫仍留有雜糧約二、三百公噸，未經提領，可見甲○○預留玉米，在農會倉庫
    充作當期作物冒繳等情，已據在現場勘查調查員蔡崇樂於原審供明（見原審卷第
    一四五頁背面、第一四六頁），並有錄影帶四卷及相片三十張附卷可稽。且經原
    審當庭播放錄影帶核對無誤，有原審勘驗筆錄可稽（見原審卷第一二七頁、第一
    二八頁）。被告甲○○、乙○○雖均辯稱：上開玉米田均已收成，尚未栽種下一
    期，故有雜草生長情形，且玉米係乙○○向德隆公司所購買，交由甲○○載運，
    至其倉庫存放，渠所購玉米，均已全部提領，無預留冒繳情形云云。然上開影帶
    拍攝日期，分別為八十六年八月、十月。而據證人黃良雄於原審證稱：第一期作
    從農曆八月至次年一月，第二期從農曆二月至五、六月間，七月係雨季休耕等語
    （見原審卷第一四五頁）。證人劉振東於原審證稱：我所有玉米田，交由甲○○
    栽種、收成，一分地給九百元，玉米一年種二次，第一期作從當年八、九月，種
    至到十一、十二月收成，第二期從次年一月種至三月收成等語（見原審卷第一三
    五頁）。被告庚○○於調查站時供稱：八十六年第一期玉米，約於八十六年七、
    八月間收割等語（見偵查卷一第十六頁）。被告己○○亦於原審陳稱：該鄉玉米
    一年耕作二期，第一期約二月播種、六月收成；第二期約八、九、十月播種、十
    二月或翌年一月收成等語（見原審卷第一六五頁背面）。由此可知，八十六年八
    、九、十月間，適值第一期種植收成及第二期開始栽種時間，且上開田地如有種
    植收成情形，衡情應有經機器割刈痕跡，而無殘留玉米枯，且荒蕪至此可能。因
    此，被告甲○○、乙○○辯稱，上開玉米田均有收成，即不足採。
  5.又參諸台南縣西港農會函送「國產雜糧各地區種植、契作申報勘查收購日期表」
    記載，台南地區玉米種植契作申報，為一月廿一日至三月卅一日，種植在二月一
    日至三月卅一日，勘查在三月一日至四月卅日，收購在七月一日至九月卅日（詳
    更一卷二四四、二四五頁），及行政院農業委員會南區糧食管理處九十年十月二
    十二日農南糧產字第九○三八○六四三一號函示，台南地區玉米種植日期，應
    自二月一日至三月卅一日止，該地區八十六年航照日期，為五月十三、十四日，
    開始種植至空照時間日數，為四十三日至一○三日，由於國產玉米成熟期，在正
    常天候情況下約一一五日，因此，航空照相當時二月份種植者，已接近收獲期，
    至三月份種植部分，其收獲期大約自六月下旬至七月下旬結束，有該函文及西港
    鄉地區八十六年一期玉米等耕作面積航空照片卅六張附本院卷足稽。再參西港鄉
    地區於八十六年六月一日、二至八日、十至十五日、廿三日、卅日，確實有豪大
    雨發生（長達半個月之久），包括台灣西部地區，導致農業災害損失，逾新台幣
    十五億元，有交通部中央氣象局八十九年九月十三日中象參字第八九○四四七二
    號函文檢具六月豪雨農業災情報告及氣象資料在卷足稽（詳更一審卷一九一至二
    一三頁），足見農民黃樑、郭老長、黃金水、黃火旺於該調查站供證稱，該玉米
    採收前，適逢風災，農民多無收成等語，及被告己○○、庚○○於調查站供承，
    西港鄉於八十六年一期作玉米採收前，適逢風災，農民多無收成，以交糧食局以
    保證價格收購，於該鄉開設代耕中心農會理事甲○○與乙○○，見有機可乘，為
    圖取保證收購價格每公斤為十五元，與市價每公斤為四至五元高額價差，乃於八
    十六年六月間，以舊期玉米冒繳詐取謀利等情，與實情有吻合，堪以採信。至台
    南縣政府農務課承辦人何實珍於本院更一審及更二審證稱：台南縣八十六年一期
    契作玉米，依據縣政府紀錄沒有災害；玉米一期作在三、四月就採收完畢，六月
    份的豪大雨沒有影響玉米的採收云云（見更一審卷第二五０頁、更二審卷第九三
    頁），因與上述調查所得事實不合，尚難資為有利被告等之證據。
  6.再觀被告甲○○扣案記事簿，除載有該鄉各農民姓名、住所及雜糧數量外，部分
    農民尚加註「波入若干包加若干公斤」，另該期「秋裡作契作玉米檢收通知單」
    ，有部分亦載有「波入若干包加若干公斤」字樣。又起訴書附表編號十八，關於
    己○○記事簿之一第十八頁記載：「良雄五○九○」於甲○○欄下，乃指其名下
    農民有五○九○公斤玉米，直接從甲○○預留在倉庫玉米扣除報繳等情，有起訴
    書附表編號九雜記資料、編號十八記事簿、編號廿通知單扣案可稽，並經證人黃
    良雄於調查站指證甚詳，已如上述。參以證人薛淑美於調查站證稱：我係農會供
    銷部辦事員，協助庚○○辦理八十六年一期玉米、高梁保證價格收購，關於製作
    收購清冊及統計數據業務，扣案記事簿係己○○自行記載者，非我所統計數據等
    語（見偵查卷一第九十頁背面、第九一頁）。益證甲○○確有冒繳玉米事實，而
    己○○對於甲○○報繳玉米，非全係當期作物事實，亦屬知情。
  7.再參卷附通訊譯文表有關：八十六年七月廿五日，綽號「本生仔」以電話問乙○○：波仔在嗎！乙○○回稱：不在，什麼事！「本生仔」即稱：有玉米單要叫
    他來拿；可知甲○○有購買玉米提單事實（見偵查卷一第三三頁）。八十六年
    九月十日，甲○○於電話中與某人稱：今晚我會送玉米帳單過去，你們再幫我收
    一下，你們要賺就收四百九十元，不賺就收四百七十元（見調查站卷）。八十
    六年九月十七日，綽號「美鳳」於電話告知甲○○：你那個玉米錢已進來，你怎
    麼還不來收（見調查站卷）。八十六年九月廿四日乙○○於電話中向綽號「阿
    發」告知：帳簿全部被地檢署拿走，「阿發」回稱：你就跟他們騙說，是在鄉下
    買的；乙○○應道：哪有那麼多，西港農會德隆那些磅單，也都被拿走，我就是
    沒有藏好，以為沒有什麼問題（見偵查卷一第六八頁）。(5)同日某女，打電話問
    甲○○：榮宗來說，他玉米未收，給你繳，如何！甲○○答稱：不要亂講，電話
    中不要講等語，有監聽譯文在卷可考（見偵查卷一第六二頁）。益徵乙○○、甲○○父子，均有參與購買玉米提單，再以舊玉米充當期玉米，而藉其他農民名義
    報繳農會，以向糧食局詐取玉米保證收購價格，至為明確。
  8.至西港農會推廣股職員蔡俊吉於本院供稱：農民申報契作手續後，我才去勘察，
    一份送糧食局，糧食局派人抽檢，八十六年一期作，公所沒有給我們農民申報災
    害損失之公文云云（見本院上訴卷七七頁）。然其於調查站已稱：我在八十六年
    五月二十七日至同年六月六日勘查該玉米契作，雖種植品質不好，但他們有種係
    事實，由於執行勘查太嚴，多次引發他們攻訐，所以僅以扣除面積方式辦理勘查
    ，但八十六年六月六日以後，我因兼辦，蔬菜運銷等業務繁忙，故未作進一步勘
    查或抽查，農民是否因此，任由玉米田荒蕪，致雜草叢生，我不得而知等語（見
    偵查卷一第一五五頁背面、第一五六頁）。足見其勘查，因業務繁忙已非確實，
    尚不得以其證言而為有利於被告認定。又工人徐清賢於本院證稱：我有受雇清理
    圓筒倉庫筒底云云（見上訴卷七七頁背面）。惟並陳稱伊忘記日期、工資等情，
    已有可疑，難以採憑。被告庚○○雖並提出西港農會八十六年六月廿六日開支
    示單及印領清冊為證。惟該農會於八十六年八月十七日辦理收購前夕，倉庫仍留
    有雜糧約二、三百公噸，未經提領，甲○○仍有預留玉米在農會倉庫，以充作當
    期作物冒繳等情，已如上述。被告於調查站應訊時自白此情屬實，衡情調查員蔡
    崇樂之證述應屬可信。是西港鄉農民雖未申報八十六年一期玉米契作遭受天然災
    害損失，惟農民或根本未種植，或種植後任其荒蕪，或收成不佳，不能因農民怠
    於申報災害損失，即否定被告等之犯行。再按乙○○、甲○○父子，係以前期一
    萬零八百四十公斤玉米，充作八十六年一期作國產玉米，向西港農會報繳，共詐
    取十六萬二千六百元（即一萬零八百四十公斤，乘以每公斤十五元保證收購價格
    ）。
（三）次查被告己○○、庚○○於本院固主張伊等在調查站應訊時，受疲勞訊問或強
      迫始為不實自白，否則要拘押云云。然被告己○○、庚○○二人於調查站自白
      ，且亦於檢察官訊問時坦承不諱，已如上述，所辯已不足取，又經本院更三審
      於九十一年九月廿七日勘驗錄影帶結果，並未發現調查員有對被告己○○、庚○○有刑求、脅迫等不正方法取供情事，且被告庚○○神態怡然，被告己○○
      於自由意識下供述，有本院勘驗筆錄在卷可憑（見本院更三卷一第一八四至一
      八七頁）。且被告己○○在調查站訊問，係自八十六年十月二日下午三時卅九
      分起，至同日下午四時十九分結果，全部訊問時間，為四十分鐘；另被告庚○○在調查站訊問，係自八十六年十月二日下午三時廿二分起，至同日下午五時
      止，全部訊問時間，為一小時卅八分。被告二人訊問時間，分別不到一小時或
      二小時，且在白天訊問，渠等辯稱在調查站訊問時，遭疲勞訊問、強迫等情，
      顯非實情。故而被告己○○、庚○○二人於調查站自白，理應具有證據能力，
      得採為證據。
（四）又被告庚○○辯稱提貨單上所載「戊○○」確有其人，惟不知其年籍，經本院
      函調警方有關「戊○○」口卡片後，經查並非簽名於提貨單上之人（見本院更
      四審卷九十三年四月十六日準備程序筆錄第五頁、第六頁）。被告雖另舉證楊
      義正即係戊○○，證人楊義正亦陳稱：八十六年五月二十七日該提貨單紀錄聯
      係伊所簽，其他不是云云，然該日紀錄聯之「戊○○」與楊義正於本院之簽名
      均有不同，尤其楊字木旁、義字之羊頭二點、我字一點，筆跡、神韻均有不同
      ，委難認係同一人所簽，是楊義正所云無非附和被告之詞，並無足採。
（五）至證人林藤洲雖於本院更三審時證稱：伊從來沒有委託甲○○、乙○○代繳玉
      米，伊曾經繳過西港農會，錢匯入伊帳戶，由伊自己提領云云；證人蔡銀泉亦
      於本院更三審時證稱：伊種植二甲多玉米，由伊收成，也是由伊去繳交，錢匯
      入伊帳戶由伊提領云云；證人方進成於本院更三審時證稱：伊伊契作面積有五
      、六分地，收成由伊自己處理，錢匯入伊帳戶，由伊去提領云云；證人黃年長
      於本院更三審時證稱：伊有與西港農會契作，八十六年一期種植的玉米由伊自
      己收成及繳納，沒有委託他人，錢由農會匯入伊帳戶云云（見本院更三審卷第
      一五七頁至一六三頁），惟查林藤洲、蔡銀泉、方進成、黃年長等確由黃良雄
      乾燥中心代為乾燥繳交，此有證人黃良雄於調查站之證詞可據（見調查站卷第
      二頁），並有八十六年一期作國產玉米保價收購農戶申報清冊暨清冊左側餘白
      之「雄」（指黃良雄）負責可按，而其繳交之契作（按一分地五百公斤玉米計
      算）部分並非如證人蔡銀泉、方進成所述之面積二甲、或五、六分地計算可按
      （見調查站筆錄後附玉米保價收購農戶申報清冊）。且被告乙○○亦於本院更
      三審時陳稱：黃金水、黃火旺、郭老長、黃樑，伊都曾經替他們乾燥過玉米，
      另外四個證人伊也有替他們乾燥過，．．其他的四人次數比較多等語（見本院
      更三審卷第一六五頁），而證人林藤洲反稱不認識乙○○父子，忘記八十六年
      一期玉米有無與農會契作云云；證人黃年長稱農會契作面積、每分地收多少玉
      米均忘記云云，彼等就玉米遭颱風、雨量太多，欠收普遍之上開情形，亦無如
      何說明，含混其詞，均不足採信。參以證人黃良雄於調查站時已明確陳明伊請
      甲○○吃空缺，以伊所屬農戶名義報繳玉米等情（見調查站卷第四頁），且以
      庫存玉米報繳詐財，林藤洲等人應知其為非法，彼等為已身利害，亦難期其據
      實陳述，上開林藤洲等於本院更三審時之證詞，因與調查所得事實不合均無足
      取。
（六）是被告等所辯，均係事後畏罪卸責之詞，不足採信。渠等犯行之事證已臻明確
      ，洵堪認定，應予依法論科。
三、按國產雜糧保證價格作業，係由糧食局委託臺灣省農會透過縣市，鄉、鎮、市、
    地區農會辦裡，有臺灣省政府糧食處八十七糧產字第一九五二三號函附於原審卷
    可稽。且貪污治罪條例第二條所稱受公務機關委託承辦公務之人，並不以直接受
    該公務機關委託承辦公務者為限，如委託之公務機關與受委託人簽訂委託承辦公
    務契約時，授權受委託人得將其承辦之公務轉委任予其指定之特定機關辦理，則
    該特定機關承辦該項公務，既係基於原公務機關與受委託者間簽訂之委託承辦公
    務契約，若該特定機關內承辦是項公務之人員執行是項公務，與原經辦是項公務
    之人員或受委託者有同一權限，該特定機關內承辦是項公務之人員亦不失為受公
    務機關委託承辦公務之人，其若觸犯貪污治罪條例所列之罪，自應有該條例適用
    。本件收購玉米業務，委託者係臺灣省政府糧食處，臺灣省農會僅係行政上轉達
    臺灣省政府糧食處委託之旨而已，非謂委託者係臺灣省農會。故而，被告己○○
    、庚○○以西港鄉農會職員身分，承辦本件業務，依上說明，自有貪污治罪條例
    第二條後段規定適用。至被告乙○○、甲○○二人雖非受台灣省糧食局委託辦理
    業務之人。然其二人與具有此身分關係之己○○、庚○○共同實施犯罪，依同條
    例第三條之規定，應以共犯論。至西港農會承辦人員執行上開玉米收購業務時，
    與原經辦該項公務糧食局人員或受委託臺灣省農會承辦人員，是否有同一權限﹖
    經本院更三審函詢台灣省農會，據該會於九十一年十月三日函覆本院固稱：鄉鎮
    農會人員辦理鄉鎮內雜糧契作種植面積及受理申報、勘查、產品收購、付款、倉
    庫保管與交貨防弊等業務，而糧食局及省農會人員則僅對契作面積或收購產品及
    付款等作不定期抽查工作，其權限不同，權責分明等情（見本院更三卷一第一九
    五頁）。然上開省農會函復，純係就「國產雜糧收購與銷售委託契約」內容作解
    釋，而糧食局係因限於人力不足，故在收購業務工作內容，部分收購業務，轉由
    各農會承辦人員處理，非謂受委託農會承辦人員，在雜糧收購業務上，其權限有
    所限縮，致二者有所不同。是上開省農會函稱，糧食局人員與受委託省農會承辦
    人員，權限不同，權責分明，其見解為本院所不採。況本件依台灣省農會隨函檢
    送「國產雜糧收購與銷售委託契約」第八條約定，台灣省農會承辦雜糧收購與承
    銷業務人員，係受公務機關委託依法令執行公務之人員（見本院更三審卷一第一
    九七頁至第一九八頁）。是委託契約既已明定，更見糧食局委託農會收購雜量時
    ，各農會辦理事項業務之承辦人員，自屬依法令執行公務之人員無訛。
四、核被告己○○等四人所為，就關於行使上開事實欄所載「國產玉米提貨單（記錄
    聯）」（如附表三）部分之偽造私文書及關於行使業務上作成上開各「旬報表」
    （如附表一、二）、「西港鄉農會辦理國產雜糧檢收及代運工作報告表（結束表
    ）」如附表四等部分之業務上登載不實文書，足以生損害於糧食局對契作玉米管
    理之正確性及「戊○○」其人暨德隆公司，係犯刑法第二百十六條行使第二百十
    條、第二百十五條之罪（又按受公務機關委託承辦公務者，而犯偽造文書罪，該
    罪於貪污治罪條例並無應以公務員論明文，況被告四人原均非刑法上所稱公務員
    ，於業務上所掌上開文書縱為虛偽記載，仍僅應成立刑法第二百十五條之罪，最
    高法院六十三年第四次刑庭會議決議參照）。又上開「台灣省農會八五、八六年
    裡作國產玉米提貨單（記錄聯）」之「提領情形簽章」欄偽簽「戊○○」署押，
    足以表示「戊○○」其人代表德隆公司，提領上開玉米完畢，依刑法第二百二十
    條規定，應以文書論。至本件關於被告行使偽造私文書及行使「西港鄉農會辦理
    國產雜糧檢收及代運工作報告表（結束表）」上登載不實文書部分，雖未起訴，
    惟與起訴部分係裁判上一罪案件，本院自得併予審判。被告庚○○偽造「戊○○
    」署押，係偽造私文書階段行為，偽造私文書及業務上登載不實行為係低度行為
    ，為行使之高度行為所吸收，均不另論罪。又被告四人先後假冒農民「黃林紫、
    林藤洲、蔡銀泉、方進成、黃年長、黃金水、黃火旺、黃樑、郭老長」九人名義
    ，報繳玉米，以相同手法，行使偽造私文書暨業務上登載不實向糧食局詐取雜糧
    保證收購價格，其先後多次行使行為各時間緊接，觸犯相同之構成要件及罪名，
    均顯係出於概括犯意反覆而為，各為連續犯，分別以連續行使偽造私文書、暨連
    續行使業務上登載不實一罪論。次按貪污治罪條例第六條第一項第四款圖利罪，
    乃係公務員職務上圖利之概括規定，必其圖利行為不合於同條例第四條、第五條
    及第六條其餘各款之特別規定者，始有其適用。若其圖利行為，合於其他特別規
    定時，即應依該特別條款論擬，不得適用圖利罪處罰（最高法院八十七年度台上
    字第三一四六號判決參照）。本件被告利用辦理糧食局委託西港農會收購八十六
    年一期契作玉米之機會，明知如非當期作所生產玉米，應予以拒收，竟假冒農民
    名義，以八十五年舊玉米充八十六年一期契作玉米，報繳一萬零八百四十公斤玉
    米，而向糧食局詐取財產十六萬二千六百元（每公斤收購保證價格十五元，乘以
    一萬零八百四十公斤），是被告等所為係犯八十五年十月廿三日修正後貪污治罪
    條例第五條第一項第二款利用職務上機會，詐取財物罪。公訴人認被告所為，係
    犯貪污治罪條例第六條第一項第四款圖利罪，依上說明，起訴法條，尚有未洽，
    應予變更。又被告四人間，對上開各犯行，皆有犯意聯絡及行為分擔，均為共同
    正犯。又被告所犯上開三罪，有方法結果之牽連犯關係，應從一重依八十五年十
    月廿三日修正後貪污治罪條例第五條第一項第二款利用職務上機會，詐取財物罪
    處斷。查被告己○○、庚○○，於本件係配合被告乙○○、甲○○父子，以舊玉
    米充作八十六年一期契作玉米，繳交糧食局，己○○、庚○○所為，固有不是，
    但詐取所得均歸乙○○父子，被告己○○、庚○○尚未發現有不法所得，其情自
    屬可憫。另被告乙○○、甲○○父子，係以自有舊玉米，充八十六年一期契作玉
    米，繳交糧食局，以取得高於市價玉米保證價格，其行為可議，但其係以自有八
    十五年期舊玉米繳交，而非平白取得玉米收購價格，數量非大，金額非鉅，所為
    情輕法重，亦值可憫。本件衡其情節，均尚屬輕微，本院認如對被告四人，量處
    法定最輕刑有期徒刑七年，仍嫌過重，爰依刑法第五十九條規定，對被告四人，
    均減輕其刑，以符罪刑相當。
五、原審以被告四人罪證明確，因予論罪科刑，均量處有期徒刑六年，固非無見。惟
    查：(一)原判決誤認被告四人，係犯貪污治罪條例第六條第一項第四款圖利罪，且
    圖得金額高達一百四十萬一千四百元（理由詳如後述），已有不當。(二)本件原判
    決關於被告行使偽造私文書等部分犯行，未予審認，亦有未洽。被告四人上訴意
    旨均否認犯行，雖無理由。惟原判決既有可議，自屬無可維持，應由本院撤銷改
    判。爰審酌被告利用政府保障農民生活美意，詐取不法所得，惡性非輕，所得財
    產為十六萬二千六元，犯後尚無悔意及其他一切情狀，各量處如主文第二項所示
    之刑，以資懲儆，併依八十五年十月廿三日修正後貪污治罪條例第十七條及刑法
    第三十七條第二項，均宣告褫奪公權二年。被告四人共同所得財物十六萬二千六
    百元，併諭知連帶追繳，發還台灣省糧食處；如全部或一部無法追繳時，應連帶
    以其財產抵償之。附件三所示提貨單上「戊○○」署押四枚，應依刑法第二百十
    九條規定沒收。
乙、無罪部分
一、公訴意旨另以：被告四人另於右揭時、地基於圖利之犯意聯絡，由己○○、庚○○偽造業務上作成劉省等人親自繳交不實秤量單及收購聯單，以乙○○父子庫存
    之玉米冒充八十六年一期契約作物詐取糧食局玉米保證收購價款，損害糧食局對
    契作之管理正確性及公平性，圖得不法利益，二百餘萬元云云。
二、訊據被告均否認有上開犯行，且查閱全案卷證，並未發見己○○、庚○○有製作
    上述文書。己○○、庚○○二人未依「國產雜糧收購與銷售作業程序」規定辦理
    收購業務，固如前述。然彼等對劉省在收購文件上，對於收購數量記載，面積、
    收購量上非鉅（面積０．六七公頃、預估收購量三三五０公斤，見調查站卷），
    尚無何不實，亦無秤量上不法之指訴。又依作業程序規定，非不得在乾燥中心直
    接檢驗玉米品質，且農民亦得委託乾燥中心代為收割、乾燥（或僅代乾燥），更
    得委託乾燥中心代繳等情，有臺灣省政府糧食處八十七年十一月五日糧產字第
    一九五二三號、八十七年十一月六日糧產字第二一一三○號函在卷可考。故農
    民委託被告甲○○所營乾燥中心代繳玉米，而未親自繳交，尚難謂即係登載不實
    或圖利。被告雖於調查站應訊時自白冒繳玉米約一百三十公噸云云。然除前開有
    罪部分（即冒繳一萬零八百四十公斤部分），有上開農民如黃良雄等人可證外，
    其餘部分並無證據，而公訴人亦未舉證甲○○父子係利用何一農民名義冒繳，此
    部分被告犯罪尚屬不能證明。然公訴人以與上開論罪科刑部分認有裁判上一罪關
    係一併起訴，爰本於審判不可分原則，就此部分即繳交不實秤量單及收購聯單部
    分，不另為無罪諭知，併此敘明。
據上論斷，應依刑事訴訟法第三百六十九條第一項前段、第三百六十四條、第二百九
十九條第一項前段、第三百條，修正後貪污治罪條例第二條後段、第三條、第五條第
一項第二款、第十條、第十七條，刑法第二十八條、第五十六條、第二百十六條、第
二百二十條、第二百十條、第二百十五條、第五十五條、第五十九條、第二百十九條
、第三十七條第二項，罰金罰鍰提高標準條例第一條前段，判決如主文。
本案經檢察官曾銘芳到庭執行職務。
中    華    民    國      九十三      年      六      月    三十        日
                                  臺灣高等法院臺南分院刑事第二庭
                                      審判長法官  葉    居    正
                                            法官  林    勝    木
                                            法官  莊    俊    華
右正本證明與原本無異。
如不服本判決，應於判決送達後十日內向本院提出上訴狀，其未敘述理由者並應於提
出上訴狀後十日內向本院補提理由書（應附繕本)。
                                      法院書記官  廖    明    娟
中    華    民    國      九十三      年      七      月      九        日
附錄法條：
刑法第二百十條：
偽造、變造私文書，足以生損害於公眾或他人者，處五年以下有期徒刑。
刑法第二百十五條：
從事業務之人，明知為不實之事項，而登載於其業務上作成之文書，足以生損害於公
眾或他人者，處三年以下有期徒刑、拘役或五百元以下罰金。
刑法第二百十六條：
行使第二百十條至第二百十五條之文書者，依偽造、變造文書或登載不實事項或使登
載不實事項之規定處斷。
刑法第二百二十條：
在紙上或物品上之文字、符號、圖畫、照像，依習慣或特約，足以為表示其用意之證
明者，關於本章及本章以外各罪，以文書論。
錄音、錄影或電磁紀錄，藉機器或電腦之處理所顯示之聲音、影像或符號，足以為表
示其用意之證明者，亦同。
稱電磁紀錄，指以電子、磁性或其他無法以人之知覺直接認識之方式所製成之紀錄，
而供電腦處理之用者。
八十五年十月二十三日修正後貪污治罪條例第五條
有下列行為之一者，處七年以上有期徒刑，得併科新台幣六千萬元以下罰金：
一  意圖得利，擅提或截留公款或違背法令收募稅捐或公債者。
二  利用職務上之機會，詐取財物者。
三  對於職務上之行為，要求期約或收受賄賂或其他不正利益者。
前項第一款及第二款之未遂犯罰之
